【裁判字號】    99,台上,4486
【裁判日期】    990715
【裁判案由】    傷害致人於死
【裁判全文】
最高法院刑事判決            九十九年度台上字第四四八六號
上  訴  人  甲○○
選任辯護人  洪大明律師
上列上訴人因傷害致人於死案件，不服台灣高等法院中華民國九
十九年五月十三日第二審判決（九十九年度上訴字第七六０號，
起訴案號：台灣新竹地方法院檢察署九十八年度少連偵字第四八
號，九十八年度少偵字第九號），提起上訴，本院判決如下：
    主  文
原判決撤銷，發回台灣高等法院。
    理  由
本件原判決認上訴人甲○○有原判決事實欄所載犯行，因而撤銷
第一審之科刑判決，變更檢察官之起訴法條，改判論處上訴人共
同犯傷害致人於死罪刑，固非無見。
惟查：(一)、殺人罪與重傷害罪之區別，在於行為人加害之際所存
之故意為斷，不能因其與被害人素不相識，原無宿怨，即認為無
殺人之故意。而所謂殺人之故意，並不以對於殺人之事實，明知
並有意使其發生之確定殺人故意為限，倘行為人對於殺人之事實
，預見其發生而其發生並不違背其本意之不確定故意者，亦包含
在內。又行為人所使用之兇器、被害人受傷之程度，固不能據為
認定有無殺人犯意之絕對標準，但行為人之下手情形如何，於審
究犯意方面，仍不失為判斷之參考資料。再者，共同正犯之成立
，祇須具有犯意之聯絡、行為之分擔，既不問犯罪動機起於何人
，亦不必每一階段犯行，均經參與；共同實行犯罪行為之人，在
合同意思範圍內，各自分擔犯罪行為之一部，相互利用他人之行
為，以達其犯罪之目的者，即應對於全部所發生之結果，共同負
責；且共同正犯不限於事前有協議，即僅於行為當時有共同犯意
之聯絡者亦屬之，且表示之方法，不以明示通謀為必要，即相互
間有默示之合致亦無不可。依證人鄭心慧於偵查及第一審時證稱
：被害人被打中第一棒就倒地側躺，之後那群人幾乎同時直接衝
過來圍著被害人打，其中少年曹０宇是站在被害人的正面拿棍棒
毆打被害人，其他人都是站在被害人的背後毆打被害人，被害人
倒地後，一直跟他們說對不起，但是他們還是一直打，毆打過程
中，伊有嘗試要阻止，但曹０宇就拿木棍毆打伊肚子一下，之後
又回去繼續毆打被害人，他們每一個人都一陣狂打，沒有人只打
一拳或踢二腳的，下手蠻狠又很重，他們都打被害人的上半身等
語（見相字第三五０號卷第三十一頁反面至第三十二頁、少連偵
字第四十八號卷第一四五頁、少調字第三０九號卷第二六四至二
六五頁、第一審卷第八十六至八十七頁）；證人鄭勤姿於第一審
法院少年法庭時證稱：好像那二個人（即被害人與陳心慧）怕不
對勁想要先離開，就有一個少年手拿東西往那個男生後腦勺打下
去，男的被害人被打第一下後就倒地了，其他少年就跟進一起對
男的被害人拳打腳踢，就是一陣亂打，也有看到女生被打，後來
聽到有人很大聲喊「走了」，那群人走掉以後，伊看到男的被害
人倒地有流一大灘血，都聚集在被害人男生頭部附近等語（見少
調字第三０九號卷第三一二、三一三頁）；證人少年曹０宇於偵
查中供證：伊是第一個衝過去，伊見到路上有一根木棍大約三十
公分長，就直接拿棍子衝過去打被害人鼻子（按應係後腦勺），
其他人之後就衝過來一起打，伊打第一下後，被害人就倒地並右
側躺，伊打完後，鄭０煒要伊把棍子交給他，伊就把木棍給他，
伊知道鄭０煒有拿木棍敲死者，伊等每個人都有打被害人好幾拳
，那時就是拳打腳踢，不管打哪個部位，上訴人絕對不只踢被害
人屁股二下等語（見少連偵字第四十八號卷第一二五至一二六頁
）；上訴人於偵查中亦供稱：伊不敢制止曹０宇，怕他棍子會揮
到伊，因為他動作很大，他打時都沒有看旁邊等語（見少連偵字
第四十八號卷第一一０頁）；及被害人所受之傷勢大多集中於上
半身，其頭部更遭多次重擊，且被害人倒地後其頭部位置確遺留
有大片血跡等情，亦有刑案現場照片、台灣新竹地方法院檢察署
所繪製之屍體正面及背面圖、法務部法醫研究所之鑑定書在卷可
查（見相字第三五０號卷第二十三、四十五、八十二至八十五頁
）。足見少年曹０宇第一棒用力重擊被害人後腦勺倒地及少年曹
０宇、鄭０煒持該棍棒接續毆打被害人頭部等節，為上訴人及其
他少年所親見，渠等不僅合力狂毆被害人，更不顧被害人屢次求
饒及陳心慧之勸阻，接續分執木棍及以拳打腳踢之方式，猛力重
擊被害人之頭部、上半身。參以扣案之木棍質地堅硬，有照片在
卷可稽（見少連偵字第四十八號卷第七十四頁），持之用力朝人
體要害之頭部重擊，將因傷及腦部而導致死亡之結果，此為一般
人所能知悉，上訴人係智識正常之人且已高中畢業，豈能諉為不
知，此從上訴人於偵查中亦坦承：伊知道曹０宇攻擊被害人之頭
部，會造成被害人死亡等語（見少連偵字第四十八號卷第一０九
至一一０頁），亦可得證明。上訴人及其他少年與被害人雖素不
相識，亦無仇隙，且本案縱係由少年曹０宇、鄭０煒持木棍重擊
被害人之頭部，惟上訴人於見少年曹０宇持木棍趨前重擊被害人
倒地後，隨即與其他少年蜂擁而上，對被害人呈包圍之勢同時圍
毆被害人（見少連偵字第四十八號卷第一四三頁之履勘現場圖）
，可見渠等並無特定分配攻擊被害人之位置，而渠等既呈圍攻之
勢，自均能明確目擊他人之攻擊行為，上訴人雖未持木棍毆擊被
害人頭部，然其對被害人實施攻擊行為前，已見少年曹０宇持木
棍重擊被害人頭部，於圍毆過程中又見少年曹０宇、鄭０煒續持
木棍重擊被害人之頭部，仍未罷手或勸阻，而繼續狂毆被害人，
上訴人主觀上能否謂無利用少年曹０宇、鄭０煒之上開行為以達
到其犯罪之目的，而應就少年曹０宇、鄭０煒之行為同負共同正
犯之刑責，即非無疑。原判決未審酌上情，即遽為有利於上訴人
之認定，是否合於經驗法則及論理法則？尚非無研求之餘地。(二)
、刑法第二百七十七條第二項之傷害致人於死之加重結果犯，指
原無致人於死之故意，祇因犯傷害罪而致生死亡之結果，其間有
相當因果關係，且為行為人客觀上所能預見，始屬相當。若被害
人所受傷害，原不足引起死亡之結果，係因加害者以外之他人行
為而致死亡，則與加害者之行為，並無相當因果關係，自難令負
傷害人致死之罪責。依原判決事實欄所載少年曹０宇拾質地堅硬
之棍棒朝被害人之後腦勺重擊一下，被害人隨即倒地不起，上訴
人及其他少年見狀，乃蜂擁而上，少年鄭０煒並自少年曹０宇手
中接下棍棒，續朝被害人之頭部等身體重要部位揮擊，而上訴人
及少年黃０銚、莊０閎則以手腳踢打之方式，毆打已倒地之被害
人身體，致被害人頭部外傷因蜘蛛網膜下出血，腦室出血，腦組
織嚴重廣泛鈍挫傷水腫，造成腦死，而不治死亡等情（見原判決
事實欄一之部分），似認少年曹０宇、鄭０煒持木棍重擊被害人
頭部，與上訴人及其他少年用手腳踢打之方式，均係造成被害人
死亡之原因；乃理由欄明上訴人與少年曹０宇、鄭０煒等人於
謀議之初，僅能認有傷害之犯意聯絡，且渠等毆打被害人之時間
甚為短促（約一分鐘），本案係少年曹０宇衝向被害人時，始隨
手自地上拾起扣案之短木棍，上訴人對於少年曹０宇、鄭０煒在
案發過程中接續持木棍毆打被害人，即事中變更傷害故意為殺人
不確定故意乙節，實難期事前有所預知，更難謂事中有何明示或
默示之意思合致，自無從認上訴人與少年曹０宇、鄭０煒有何殺
人之犯意聯絡，縱上訴人於少年曹０宇持木棍毆打被害人頭部後
，猶上前以腳踢打被害人之身體，惟其並未攻擊被害人之頭部，
足見其係基於原共同傷害之犯意為之等情，尚難遽認上訴人與少
年曹０宇、鄭０煒有殺人之犯意聯絡，應僅能認係少年曹０宇、
鄭０煒變更犯意為殺人不確定故意及共同實行此部分犯行等由（
見原判決第十頁第十五至二十九行），似認被害人死亡之原因，
係遭少年曹０宇、鄭０煒持木棍重擊頭部所致，與上訴人之傷害
行為無關。其事實認定與理由說明，不盡相符。況茍如原判決所
認定，被害人之死亡，係肇因於少年曹０宇、鄭０煒在事中變更
傷害故意為殺人不確定故意，而持木棍重擊被害人頭部所致，則
上訴人所為之傷害行為，與被害人死亡間，是否仍具有相當因果
關係存在，尚非無疑，原判決上開理由說明亦有相互矛盾之違誤
。上訴意旨指摘原判決違法，尚非全無理由，應認有發回更審之
原因。
據上論結，應依刑事訴訟法第三百九十七條、第四百零一條，判
決如主文。
中    華    民    國  九十九  年    七    月   十五   日
                      最高法院刑事第十三庭
                          審判長法官  賴  忠  星
                                法官  呂  丹  玉
                                法官  吳      燦
                                法官  蔡  名  曜
                                法官  葉  麗  霞
本件正本證明與原本無異
                                      書  記  官
中    華    民    國  九十九  年    七    月  二十一  日
                                                      Q

司法院資訊處製作；財團法人民間司法改革基金會備份。
